臺灣彰化地方法院刑事判決　　　　　　　　　　　　　九十一年度訴緝字第五八號
　　公　訴　人　臺灣彰化地方法院檢察署檢察官
　　被　　　告　丙○○　女五十.
右列被告因詐欺案件，經檢察官提起公訴（八十六年度偵字第二五六一號），本院判
決如左：
        主  文
丙○○連續意圖為自己不法之所有，以詐術使人將本人之物交付，處有期徒刑柒月。
        事  實
一、丙○○於民國八十四年七月五日招集丁○○（參加二會，另事後承受會員郭素真
    一會，共計有三會）、乙○○（參加一會）、己○○（參加二會）、戊○○○（
    以先生「黃明芳」之名參加二會）、庚○○（以偏名「阿自」參加二會）、甲○○（參加二會，一會以「阿發」即其先生潘昆發之名參加，另承受會員「美雲」
    一會）及其兄之女兒洪美玲（參加二會）等人籌組互助會，含會首共計三十二會
    ，採內標制，每月五日下午八時許，在其位於彰化縣彰化市○○路○段六四六巷
    十七號住處開標，約定每會新臺幣（下同）一萬元，無底標限制，會期至八十七
    年二月五日止，詎因其遭人倒會而缺款，竟基於為自己不法所有意圖之概括犯意
    ，在其上址住處，連續施用詐術，明知會員洪美玲所參加之二會及乙○○參加之
    一會均仍係活會，竟未經洪美玲、乙○○之同意，於自八十四年七月五日招集該
    互助會後起至八十六年一月五日止期間內之二次不詳月份開標日，先、後二次冒
    用洪美玲之名義，復於八十六年二月三日（因逢農曆過年，提前二天開標），冒
    用乙○○之名義，在標單上填寫標息（其詐標洪美玲二會之標息不詳，詐標乙○○之互助會係以二千三百元之利息得標，又該互助會標會方式係先在標單上編號
    後，供參與標會之會員抽取，再於標單上記載標息，以標息較高者得標，金額相
    同者則以編號在先者得標，標單上並未記載會員姓名，其並未在標單上冒簽「洪
    美玲」、「乙○○」之署名），參與投標並以最高額得標，使洪美玲以外之其他
    活會會員（其冒用洪美玲、乙○○之名標取會款，而向不知已遭冒名標取會款之
    洪美玲詐收會款部分，不另為不受理之諭知，詳如後述）信以為真，陷於錯誤而
    紛紛交付會款（因其先後二次冒用洪美玲名義詐標會款之標息不明，故無法計算
    詐得會款之確實數額）。嗣丙○○於八十六年二月三日冒用乙○○之名詐標並收
    取會款後，旋即避匿無蹤，經該互助會會員聚集討論，得悉洪美玲、乙○○前開
    所參加之互助會實際上均仍屬活會始查悉上情。
二、案經丁○○訴請臺灣彰化地方法院檢察署檢察官偵查起訴。
        理  由
一、訊據被告丙○○固坦承有以被害人洪美玲、乙○○之名義標取會款之行為等情不
    諱，然矢口否認涉有何右揭犯行，辯稱：伊不記得是否有向洪美玲、乙○○借標
    云云。惟查：被告因遭倒會缺款，乃未經被害人洪美玲、乙○○之同意，擅自標
    取被害人洪美玲（二會）、乙○○（一會）之前開互助會款一節，業據被告於本
    院九十一年十一月六日、九十一年十一月二十二日訊問時供明，核與被害人乙○○於本院訊問及審理時迭次明確指陳：其未曾同意被告標取互助會等語，及被害
    人甲○○於本院訊問、審理時指稱：被告跑掉後，「美玲」之人曾經來被告住處
    找被告，「美玲」稱被告係其姑姑，其告知「美玲」所參加之二會均應已為死會
    一語時，「美玲」卻答稱所參加之二會均尚未標取等語相符，被告事後於本院審
    理時空言辯稱：伊不記得是否有向洪美玲、乙○○借標云云，顯係事後卸責之詞
    ，無可採信，且被告主觀上確有為自己不法所有之意圖，堪以認定。此外，復有
    告訴人丁○○、被害人乙○○、己○○、戊○○○、庚○○、甲○○等人分別於
    偵訊、本院訊問及審理時之指述，並有前開互助會單一件在卷可稽，本件事證明
    確，被告前開犯行洵足認定。
二、查被告雖填寫標單參與互助會之投標，惟被告並未在標單上記載遭冒名之「洪美
    玲」、「乙○○」姓名，而係僅填寫標息金額，尚不得認其所填寫之標單為私文
    書或準私文書。核被告所為，係犯刑法第三百三十九條第一項之詐欺取財罪。又
    被告每次詐標會款，均使尚為活會之多名會員陷於錯誤而為財物之交付，係屬一
    行為觸犯數罪名，為同種想像競合犯，應依刑法第五十五條規定從一重處斷。再
    被告先後三次之詐欺取財犯行，時間緊接、犯罪構成要件相同，顯係基於概括之
    犯意反覆為之，為連續犯，應依刑法第五十六條規定，論以一罪，並加重其刑。
    爰審酌被告之素行、犯罪之動機、目的係為圖一己之私利、手段、詐標款項次數
    、所生危害、犯罪後經通緝始到案、其最後一次冒用被害人乙○○之名義詐標會
    款距本院審理時已有近六年之時間，然卻未曾償付告訴人、被害人分文之款項（
    此業據告訴人丁○○、被害人乙○○、己○○、戊○○○、庚○○、甲○○等人
    於本院審理時陳明）及於本院審理時猶否認犯行之犯罪後態度等一切情狀，量處
    如主文所示之刑，以示懲儆。
三、至被告填寫金額用以標取會款之標單並未扣案，且被告供稱已於投標後毀棄而滅
    失，爰不予宣告沒收。
四、公訴意旨另以：被告丙○○於八十四年七月間擔任會首，招集告訴人丁○○、被
    害人乙○○、洪美玲、甲○○、己○○等人籌組互助會，會期自八十四年七月五
    日起至八十七年二月五日止，每月會款一萬元，共分三十二期，其自不詳時間起
    ，竟基於為自己不法所有意圖之概括犯意，先後在標單上偽造洪美玲、乙○○之
    簽名，連續冒標會款，使不知情之活會會員紛紛陷於錯誤而交付會款，足以生損
    害於洪美玲、乙○○及其他活會會員，因認被告冒用被害人洪美玲、乙○○名義
    標取會款部分，另涉犯刑法第二百十六條、第二百十條之行使偽造私文書罪；又
    其冒用洪美玲、乙○○之名標取會款，而向不知已遭冒名標取會款之洪美玲詐收
    會款部分，另涉同法第三百三十九條第一項之詐欺取財罪云云。
五、按犯罪事實應依證據認定之，無證據不得推定其犯罪事實，刑事訴訟法第一百五
    十四條著有明文。復按於標單上偽填金額冒標，因標單上僅記載金額而未載明被
    冒標人姓名，尚未具備文書之形式，不得認為係私文書或準私文書（七十四年六
    月十五日廳刑一字第四五二號函意旨參照）。又按對於五親等內之血親犯刑法第
    三百三十九條第一項所定之詐欺取財罪，須告訴乃論，刑法第三百四十三條定有
    明文；未據告訴者，法院應為不受理之判決，刑事訴訟法第三百零三條第三款亦
    定有明文。
六、訊據被告丙○○堅詞否認涉有何此部分之犯行，辯稱：該互助會之標會方式係先
    在標單上編號後，供參與標會之會員抽取，再於標單上記載標息，以所寫標息較
    高者得標，金額相同者以編號在先者得標，標單上並未記載會員姓名，伊未在標
    單上冒簽「洪美玲」、「乙○○」之署名等語。經查：（一）被告辯稱標會時標
    單上僅記載編號及標息，並無參與標會者之姓名一節，核與告訴人丁○○、被害
    人己○○、庚○○、甲○○等人於本院訊問時指稱標單之記載方式相符，是以被
    告辯稱其以被害人洪美玲、乙○○名義標取會款時，並未在標單上偽簽「洪美玲
    」、「乙○○」之姓名一情，堪以採信。是被告既未在標單上偽造填寫「洪美玲
    」、「乙○○」之署名，自無從構成行使偽造私文書及偽造私文書之犯行。（二
    ）又被告供稱：洪美玲係其兄之女兒一語，核與被害人甲○○於本院訊問時稱：
    「丙○○跑掉之後，美玲曾經有來被告的住處找被告，說被告是他的姑姑」等語
    相符，是被告與洪美玲二人係屬三親等之旁系血親關係，然被告所涉前開冒用洪
    美玲、乙○○名義標取會款，而向洪美玲詐收會款之行為，並未據洪美玲提出告
    訴，故此部分之追訴要件尚有欠缺。此外，復查無其他積極確切之證據，足資證
    明被告有何公訴人指述此部分之行使偽造私文書及追訴要件已具備之詐欺取財犯
    行，揆諸前揭說明，原應諭知被告此部分無罪（指起訴書所載在標單上偽造「洪
    美玲」、「乙○○」之署名，並持以行使之行使偽造私文書罪嫌部分）、不受理
    （指起訴書所載被告冒用洪美玲、乙○○之名義標取會款，並向洪美玲詐收會款
    所涉之詐欺取財罪嫌部分）之判決，惟公訴人認此與前開被告經判決有罪之詐欺
    取財犯行間，分別有牽連犯、想像競合犯等裁判上一罪關係，爰不另為無罪及不
    受理之諭知。
據上論斷，應依刑事訴訟法第二百九十九條第一項前段，刑法第五十六條、第三百三
十九條第一項、第五十五條，罰金罰鍰提高標準條例第一條前段，判決如主文。
本案經檢察官黃鼎均到庭執行職務。
中      華      民      國    九十一    年     十二     月    三十一    日
                                臺灣彰化地方法院刑事第三庭
                                  法      官  李  雅  俐
右正本證明與原本無異。
如不服本判決，應於送達後十日內向本院提出上訴狀（須附繕本）。
告訴人或被害人對於判決如有不服具備理由請求檢察官上訴者，其上訴期間之計算係
以檢察官收受判決正本之日期為準。
                                  法院書記官  陳  佳  宏
中      華      民      國    九十二    年     一       月     六       日
附錄論罪科刑法條：
刑法第三百三十九條第一項：
意圖為自己或第三人不法之所有，以詐術使人將本人或第三人之物交付者，處五年以
下有期徒刑、拘役或科或併科一千元以下罰金。
